【裁判字號】    99,台上,49
【裁判日期】    990107
【裁判案由】    違反商業會計法
【裁判全文】
最高法院刑事判決                九十九年度台上字第四九號
上  訴  人  甲○○
上列上訴人因違反商業會計法案件，不服台灣高等法院中華民國
九十六年六月二十一日第二審判決（九十五年度上重訴字第五六
號，起訴案號：台灣台北地方法院檢察署九十一年度偵字第六五
一０號），提起上訴，本院判決如下：
    主  文
上訴駁回。
    理  由
按刑事訴訟法第三百七十七條規定：上訴於第三審法院，非以判
決違背法令為理由，不得為之。是提起第三審上訴，應以原判決
違背法令為理由，係屬法定要件，如果上訴理由書狀未依據卷內
訴訟資料，具體指摘原判決不適用何種法則或如何適用不當，或
所指摘原判決違法情事，顯與法律規定得為第三審上訴理由之違
法情形，不相適合時，均應認其上訴為違背法律上之程式，予以
駁回。至原判決究有無違法，與上訴是否以違法為理由係為兩事
。本件原判決綜合全案卷證資料，本於事實審法院之推理作用，
認定上訴人甲○○有其事實欄所載之與「麥瑟半導體股份有限公
司」（下稱麥瑟公司）董事長何維德（已經原審判處有期徒刑五
月，如易科罰金，以銀元三百元即新台幣九百元折算一日確定）
基於共同之概括犯意聯絡，由甲○○提供其個人銀行帳戶供麥瑟
公司使用，並將應列入公司帳冊「短期借款」科目之數次借款，
利用公司不知情之會計關玉梅在帳簿上登載為「股東往來」科目
，而將此不實之事項記入公司帳冊，以掩飾公司實際對外借款情
形之犯行，因而撤銷第一審關於上訴人部分所為之無罪判決，比
較行為時及裁判時法律，適用最有利於上訴人之規定，改判依刑
法修正前連續犯之規定，論處上訴人共同連續商業負責人，以明
知為不實之事項，而記入帳冊罪刑（處有期徒刑三月，如易科罰
金，以銀元三百元即新台幣九百元折算一日），已詳敘調查、取
捨證據之結果及憑以認定犯罪事實之心證理由。對於上訴人否認
有上開犯行，辯稱：麥瑟公司與香港商「NICE TRADING COMPANY
」（下稱耐斯公司）間之買賣確為真正，因事後麥瑟公司週轉不
靈，始向耐斯公司借得上開應付之貨款供週轉使用，因不諳會計
程序，且因公司當時想要上市，始以「股東往來」名義為之，伊
事後多次要求董事會更正，但董事會均未處理云云，經綜合調查
證據之結果，認不可採，亦分別在判決內詳予指駁，並說明其理
由。原判決所為論述，核與卷證資料相符，從形式上觀察，並無
違背法令之情形。查證據之取捨及事實之認定，均為事實審法院
之職權，倘其採證認事並未違背證據法則，自不得任意指為違法
而執為適法之第三審上訴理由。原判決已就相關事證詳加調查論
列，復綜合上訴人之部分自白、證人何維德、林永富、彭睿民、
梁慧琳之證言、卷附麥瑟公司與耐斯公司之交易轉帳傳票及憑證
影本、麥瑟公司與耐斯公司交易開狀與借入金額明細影本、傳票
及相關銀行帳戶影本、麒麟運通有限公司進口報單、貨物進口報
關資料、第一審九十二年度重訴字第一二四二號民事判決、麥瑟
公司九十年十一月十九日董監事會議紀錄、部分錄音紀錄、政諭
法律事務所函及麥瑟公司提出有關「甲○○股東往來」之會計憑
證等證據，參互斟酌判斷，因而認定上訴人確有上揭犯行，係合
乎推理之邏輯規則，尚非原審主觀之推測，核與經驗及論理法則
並不相違背，且亦非僅憑麥瑟公司代表人岳鐳之指訴，即為上訴
人不利之認定，難認有何採證違法之情事。而上訴人於行為期間
確係擔任麥瑟公司董事長特別助理，從事公司股務、股東咨詢、
保管公司大小章及審核財會主管呈核之帳冊傳票等業務，已據上
訴人於法務部調查局台北市調查處詢問及檢察官偵查時供述甚詳
（見調查卷(一)第九頁反面、偵查卷(一)第五十頁反面），上訴人甚
且坦承：麥瑟公司向耐斯公司進口電子零件一批，並以交易發票
向「第一銀行南台北分行」及「台灣土地銀行復興分行」辦理信
用狀付款交易憑證，以取得貨款之融資，但因為麥瑟公司財務困
難，始將與耐斯公司交易之價款，以麥瑟公司向耐斯公司借款方
式，由耐斯公司押匯扣除百分之五作為佣金後，逐筆匯入上訴人
或何維德在第一銀行南台北分行等個人帳戶，上訴人及何維德收
到款項後，再匯入麥瑟公司在第一銀行南台北分行之帳戶，將款
項匯回麥瑟公司，並以股東往來科目帳記載，作為週轉資金，以
暫時紓解公司財務困難，且前述交易之貨品均未實際入庫等情（
見調查卷(一)第十二、十三頁反面），且有麥瑟公司與耐斯公司交
易轉帳傳票及憑證、交易開狀與借入金額明細、進貨驗收入庫單
及麥瑟公司九十年度股東往來總分類帳在卷可稽（見調查卷(一)第
一０五至一七八頁），自足認上訴人行為時確擔任麥瑟公司董事
長特別助理，從事公司股務、股東咨詢、保管公司大小章及審核
財會主管呈核之帳冊傳票等業務，且其對於上述不實之事項記入
公司帳冊，以掩飾公司實際對外借款之犯行已有參與，並非單純
被利用而已。原判決就此部分雖疏未詳細說明而有欠周全之微疵
，然上開微疵尚不致動搖原審上述事實認定，於判決結果不生影
響，不能指為違法，而據為提起第三審上訴之適法理由。另商業
會計法第七十一條第一款明知為不實之事項，而填製會計憑證或
記入帳冊之罪，其所指之帳冊，係指商業會計法第二十條至第二
十三條所定之會計帳簿而言，而此所稱之會計帳簿，分為序時帳
簿及分類帳簿，前者又分為普通序時帳簿及特種序時帳簿，後者
分為總分類帳簿及明細分類帳簿。此觀同法第二十至第二十二條
之規定即明。本件上開不實之事項係記入公司總分類帳簿，此有
麥瑟公司九十年度股東往來總分類帳可憑；而原審於審判期日，
審判長有提示股東往來總分類帳予上訴人及其辯護人，請彼等表
示意見，上訴人及其辯護人均表示無意見，此亦有審判筆錄在卷
可證（見原審卷第一四五頁反面）。上訴意旨謂上述總分類帳並
非商業會計法第七十一條第一款所指之帳冊；且原審審判長於審
判期日未提示該帳冊云云，亦非依據卷內資料執為指摘之合法上
訴理由。至上訴人同意將上述款項以股東往來科目帳處理並已在
帳簿上為此記載後，其犯罪即行成立，縱事後曾要求公司調整會
計科目屬實，亦僅屬犯罪後之態度問題，尚難逕認無違反商業會
計法之犯意。其餘上訴意旨所指各節，或為單純事實之爭執，或
不影響全部犯罪事實之認定而於判決無影響，或原審已加審酌、
論斷，屬原審得本於職權裁量之事項，已於判決內詳述其認事採
證及證據取捨、判斷之理由，為其職權之適法行使，並無違背證
據法則之情形。上訴人徒憑己意任意指摘原判決違背法令，核與
法律規定得為第三審上訴理由之違法情形，均不相適合。應認其
上訴違背法律上之程式，予以駁回。
據上論結，應依刑事訴訟法第三百九十五條前段，判決如主文。
中    華    民    國  九十九  年    一    月    七    日
                      最高法院刑事第二庭
                          審判長法官  莊  登  照
                                法官  陳  世  淙
                                法官  徐  昌  錦
                                法官  許  錦  印
                                法官  蘇  振  堂
      本件正本證明與原本無異
                                      書  記  官
中    華    民    國  九十九  年    一    月   十二   日
                                                      V

司法院資訊處製作；財團法人民間司法改革基金會備份。
